【裁判字號】    97,交易,148
【裁判日期】    971216
【裁判案由】    過失傷害
【裁判全文】
臺灣臺南地方法院刑事判決             97年度交易字第148號
公  訴  人  臺灣臺南地方法院檢察署檢察官
被      告  甲○○
上列被告因過失傷害案件，經檢察官提起公訴（97年度偵字第72
04號），本院判決如下：
    主  文
甲○○因過失傷害人，處拘役肆拾日，如易科罰金，以新台幣壹
仟元折算壹日。
    事  實
一、甲○○於民國96年11月12日12時50分許，騎乘車牌號碼H57-
    789號重機車，沿臺南市○○路外側車道由南往北行駛，行
    經該路段接近大興街時，明知欲超越同一車道之前車時，須
    先按鳴喇叭二單響或變換燈光一次，前行車減速靠邊或以手
    勢或亮右方向燈表示允讓後，後行車始得超越，且超越時應
    顯示左方向燈並於前車左側保持半公尺以上之間隔超過，行
    至安全距離後，再顯示右方向燈駛入原行路線，而依當時天
    氣晴、日間自然光線、柏油路面乾燥無缺陷、無障礙物、視
    距良好，並無不能注意之情事，竟疏未注意及此，迨其騎乘
    上開機車由左方超越同向行駛在前由丙○○所騎乘車牌號碼
    NGR-001號機車時，適丙○○本亦應注意機器腳踏車行駛之車
    道，應依標誌或標線之規定行駛，遇有機慢車兩段左轉標誌
    時，在號誌顯示允許直行時先行駛至右前方路口之左轉待轉
    區等待左轉，俟該方向號誌顯示允許直行後，再行續駛，以
    兩段方式完成左轉，竟疏未注意臺南市○○路與大興街之交
    岔路口處，設有機慢車兩段左轉標誌，貿然由臺南市○○路
    之外側車道直接向左行駛欲左轉大興街，致丙○○騎乘之上
    開機車前輪上方左側車身與甲○○所騎乘上開機車排氣管上
    方之右後車身發生碰撞，丙○○因而人、車倒地，受有肩上
    臂挫傷（左肩胛酸痛、骨折）之傷害。甲○○於肇事後，在
    未有偵查犯罪職務之機關或公務員發覺其為犯罪人前，即向
    處理本件道路交通事故，尚不知肇事者為何人之臺南市警察
    局交通警察隊員警供承其肇事犯罪，自首並接受裁判。
二、案經丙○○訴請台南市警察局第五分局報告臺灣臺南地方法
    院檢察署檢察官偵查起訴。
    理  由
一、證據能力方面－
  (一)按被告以外之人（包括證人、鑑定人、告訴人、被害人及共
    同被告等）於審判外之陳述雖不符刑事訴訟法第159條之1至
    之4等4條之規定，而經當事人於審判程序同意作為證據，法
    院審酌該言詞陳述或書面陳述作成時之情況，認為適當者，
    亦得為證據，同法第159條之5第1 項定有明文。立法意旨在
    於傳聞證據未經當事人之反對詰問予以核實，原則上先予排
    除。惟若當事人已放棄反對詰問權，於審判程序中表明同意
    該等傳聞證據可作為證據；或於言詞辯論終結前未聲明異議
    ，基於尊重當事人對傳聞證據之處分權，及證據資料愈豐富
    ，愈有助於真實發見之理念，且強化言詞辯論主義，使訴訟
    程序得以順暢進行，上開傳聞證據亦均具有證據能力。告訴
    人丙○○於司法警察及檢察事務官調查中所為之陳述、道路
    交通事故現場圖、道路交通事故現場調查報告表(一)、(二)、朝
    順中醫診所診斷證明書、台灣省臺南區車輛行車輛事故鑑定
    委員會97年3月12日臺南區970070案鑑定意見書各1份，及成
    功大學醫學院附設醫院診斷證明書2份等證據，雖屬均被告
    以外之人於審判外之言詞或書面陳述，為傳聞證據，惟因被
    告及檢察官於本院97 年9月23日審理時處理有關證據能力之
    意見時，均同意將上開證據作為本案證據（參本院卷第30頁
    至第31頁）。本院審酌上開證人之陳述均係本於自由意識所
    為之陳述，查無不當取供之情形，以及物證、書證等證據與
    上開證言相符，審酌其等作成時之情況，認為適當，依據上
    開規定得為證據，而有證據能力。
  (二)傳聞法則乃對於被告以外之人於審判外之言詞或書面陳述，
    亦即針對被告以外之人於審判外以言詞或書面所為之供述證
    據而為之規範。卷附道路交通事故現場蒐證照片20幀，均係
    以科學、機械之方式，對於所拍攝內容所為忠實且正確之記
    錄，性質上並非供述證據，應無刑事訴訟法第159條第1項規
    定之適用，附此敘明。
二、被告辯解及本案爭點－
  (一)被告甲○○就其於前揭時、地騎乘上開機車排氣管上方之右
    後車身，與告訴人丙○○所騎乘之上開機車前輪上方左側車
    身發生碰撞，因而致丙○○受有肩上臂挫傷（左肩胛酸痛、
    骨折）等傷害之事實供認不諱（參本院卷第31頁），惟辯稱
    ：其並無超車不當之行為，係告訴人所騎乘之機車來撞擊其
    所騎乘之機車，本件交通事故之發生其並無過失云云。
  (二)本院綜合公訴人之論據及被告之辯解，並經檢辯雙方在本院
    97年9月23日審理時所整理之爭點，認定被告、告訴人確於
    事實欄所載時、地，分別騎乘機車行經該處，及告訴人受有
    如事實欄所記載之傷害等情，故本案爭點乃在告訴人所受上
    開傷害是否源於被告超車不慎所致，繼究明本件交通事故肇
    責是否歸於被告過失。
  (三)本件起訴書雖原記載被告有未注意車前狀況及兩車併行之間
    隔，並隨時採取必要之安全措施之過失行為等語，然公訴檢
    察官已於本院97年9月23日審理時，將被告之過失行為當庭
    更正為係超車不當（參本院卷第30頁），因此，本件之爭點
    在於被告是否有超車不當之過失行為，而非未注意車前狀況
    之過失行為，附此敘明。
三、認定犯罪事實所憑之證據及理由－
  (一)本件肇事前被告騎乘車牌號碼H57-789號重機車，告訴人騎
    乘車牌號碼NGR-001號機車，二車係沿臺南市○○路由南往
    北同向行駛，肇事地點為臺南市○○路接近大興街之交岔路
    口，現場車道由南向北車道數劃分為內側快車道、外側車道
    共2車道，而本件交通事故之發生，係告訴人騎乘之上開機
    車前輪上方左側車身與被告騎乘上開機車排氣管上方之右後
    車身發生碰撞，告訴人騎乘之上開機車倒地，在內側快車道
    路留下刮地痕，且該機車刮地痕之起點係於臺南市○○路由
    南往北之內側快車道靠近分向限制線約0.4公尺，往西北延
    伸，終點落在臺南市○○路由北往南之內側快車道，足認同
    向之二車係於被告騎乘上開機車後輪與告訴人騎乘上開機車
    之前輪接近平行時方式發生擦撞，且告訴人所騎乘之機車當
    時有向左行駛之行為，有卷附道路交通事故調查報告表(一)、
    道路交通事故現場圖、現場照片及上開二部機車車體外觀照
    片可憑（參警卷第28頁、第30頁、第14頁至第20頁）。
  (二)至於上開二車發生碰撞之原因，是否係因被告騎乘機車原沿
    臺南市○○路外側車道由南往北方向行駛，超越行駛在前由
    告訴人所騎乘之機車時，未依道路交通安全規則第101條第1
    項第3款、第5款規定而為，致與原同向違規左轉之告訴人騎
    乘之機車發生碰撞，還是本件交通事故之發生，純粹因告訴
    人違規左轉所致？依據證人即告訴人丙○○於本院97年10月
    23 日審理時所證稱：「（問：是否記得如起訴書所載之車
    禍情形？）我當時是在要由文賢路往大興街方向行駛，我係
    在左轉狀態被撞到，當時文賢路是紅燈，大興街是綠燈，我
    並沒有先停車再左轉，我是在四海遊龍前面看到等文賢路變
    成紅燈就直接左轉。」等語（參本院卷第39頁），及被告陳
    稱：「（問：是否於民國96年11月12日12時50分許，騎乘車
    牌號碼H57-789號重機車，沿臺南市○○路外側車道由南往
    北行駛，行經該路與大興街口時，為超車與同向丙○○騎乘
    車牌號碼NGR-001號機車發生擦撞？）是的。」、「（問：
    兩車何處發生碰撞？）碰撞地點係現場圖刮地痕起點，兩車
    碰撞位置如警卷照片編號10所示。」、「（問：當時文賢路
    號誌為何？為何會在內側車道發生碰撞？）是綠燈，我跟他
    都是原來都行駛在外車車道，因為閃避他才會行駛到內側車
    道，在內側車道發生碰撞。」、「（問：若被告係在外側快
    車道超車，遭突然左轉之告訴人自後撞及，為何二車撞擊點
    及告訴人車輛倒地位置係在內側快車道？）刮地痕是他自己
    倒地所留下的，告訴人與我撞及的時候是在外側車道，發生
    碰撞後告訴人車子還有剩餘的動力偏移到內側車道後倒地。
    發生碰撞點更正為：在外側車道，不是現場圖上刮地痕的起
    點。」、「（問：你要超車時有無任何動作讓行駛在前之告
    訴人得知你要超車？）我沒有任何動作，讓對方知道我要超
    車。」等語（參本院卷第44頁、第66頁），再參以前述二車
    之擦撞情形以觀，足認被告所騎乘之機車於發生本件交通事
    故前，曾行駛在文賢路由南向北之外側車道，於接近該路段
    與大興街之交叉路口時，欲超越同向行駛在前由告訴人所騎
    乘之機車時，未遵行按喇叭二單響或變換燈光一次，並於前
    車減速靠邊或以手勢或亮右方向燈表示允讓後，始得超車之
    道路交通安全規則規定，貿然超車，適告訴人因不知後方來
    車正在超車，將所騎乘之機車自文賢路之外側快車道違規左
    轉大興街，二車因而發生碰撞，致告訴人人、車倒地受傷。
    且被告於檢查事務官調查時，亦自陳其就本件交通事故之發
    生，有超車不當之過失【參臺灣臺南地方法院檢察署97 年
    度核交字第2254號卷宗第5頁（下稱系爭偵查卷宗）】，其
    事後於本院審理時改辯稱並無超車不當之行為，係告訴人騎
    乘機車未依規定兩段式左轉才發生本件交通事故，其無過失
    云云，洵屬無據，不足採信。
  (三)依前所述，本院認定被告係貿然向左超越前車時，與告訴人
    所騎乘之機車發生擦撞。而按汽車超車時，應依下列規定：
    「欲超越同一車道之前車時，須先按鳴喇叭二單響或變換燈
    光一次，但不得連續密集按鳴喇叭或變換燈光迫使前車允讓
    。」、「前行車減速靠邊或以手勢或亮右方向燈表示允讓後
    ，後行車始得超越。超越時應顯示左方向燈並於前車左側保
    持半公尺以上之間隔超過，行至安全距離後，再顯示右方向
    燈駛入原行路線。」，道路交通安全規則第101條第1項第3
    、5款定有明文，被告領有適當之駕駛執照，有證號查詢機
    車駕駛人資料1份附卷可參，再依道路交通事故調查報告表
    (一)所載，本件交通事故發生時，天候晴朗、日間自然光線、
    路面乾燥無缺陷、道路上未有任何障礙物、視距良好（參警
    卷第28頁），並無不能注意情事。被告駕車於超越前車時，
    並未按鳴喇叭二單響或變換燈光一次，使前車知悉其有超車
    之舉措，前已述及，被告貿然自告訴人騎乘之機車左方超越
    ，致與告訴人所騎乘之機車發生擦撞，被告就本件交通事故
    之發生，顯有超車不當之過失。
  (四)又本件交通事故經臺灣省臺南區車輛行車事故鑑定委員會鑑
    定之結果亦認為：本件交通事故之發生被告駕駛重型機器腳
    踏車，超車不當，為肇事次因，有台灣省臺南區車行車輛事
    故鑑定委員會97年3月12日臺南區970070案之鑑定意見書1份
    附卷可參（參系爭偵查卷宗第7頁至第8頁），足認被告就本
    件交通事故之發生，確有過失甚明。至於上開鑑定意見書雖
    亦記載被告尚有未注意車前狀況之行為等語，然本件交通事
    故之發生，係被告騎乘機車超越前車不當，已如前述，自與
    被告未注意車前狀況一節無涉；且公訴檢察官已於本院97年
    9月23日審理時，將被告之過失行為當庭更正為係超車不當
    ，並非未注意車前狀況（參本院卷第30頁），因此，就上開
    鑑定意見書提及被告尚有未注意車前狀況之違規行為部分，
    本院不將之列為不利於被告認定之證據，併此敘明。
  (五)被告復辯稱告訴人騎乘機車自文賢路由南往北之外側車道左
    轉大興街，顯已違規左轉云云。但查：
  1.告訴人雖迭稱伊當時係沿文賢路由南往北之方向，行駛於外
    側車道，經過該路段與大興街之交岔路口時，將車停在四海
    遊龍鍋貼店前之機車待轉區○○○○○路號誌轉換為綠燈後
    ，起步往大興街行駛時，遭被告騎乘機車之前輪撞擊伊所騎
    乘機車之後方等語（參警卷第3頁、系爭偵查卷第5頁、本院
    卷第39頁至第40頁），然告訴人證稱發生本件交通事故後，
    伊所騎乘之機車有倒地、滑行（參本院卷第39頁至第40頁）
    ，被告所騎乘之機車並未倒地（參本院卷第41頁），因此，
    現場照片編號5、6及道路交通事故現場圖所示之刮地痕3.3
    公尺（參警卷第10頁、第30頁），應為告訴人騎乘之機車所
    留下。而上開刮地痕之起點係於臺南市○○路由南往北之內
    側快車道靠近分向限制線約0.4公尺，往西北延伸，終點落
    在臺南市○○路由北往南之內側快車道，因此，本院認本件
    交通事故發生前，告訴人應係騎乘機車行駛於臺南市○○路
    由南往北之外側車道上，尚未至該路段與大興街之交叉路口
    時，因欲左轉大興街，即先行左偏行駛。惟由現場照片編號
    1 觀之（參警卷第12頁），本件肇事地點前方之交岔路口設
    置有機車兩段左轉之標誌，告訴人騎乘機車沿臺南市○○路
    由南往北行駛，欲左轉大興街時，自需依兩段式左轉之方式
    為之，告訴人考領有適當駕駛執照，有證號查詢機車駕駛人
    資料1份附卷可參，對道路交通安全規則第99條：「機器腳
    踏車行駛之車道及轉彎，應依標誌或標線之規定行駛。」之
    規定，自不能諉為不知，告訴人無視肇事路段有機慢車兩段
    左轉標誌之設置，貿然左轉行駛，其對本件交通事故之發生
    為有過失，固無疑義。
  2.惟按過失傷害罪規範之目的，在處罰行為人因個人之過失而
    致他人受有傷害之行為，祇以行為人之有過失為致傷害之一
    原因為已足，有司法院字第631號解釋意旨可供參照，故縱
    認告訴人對於本件交通事故之發生，雖前述之過失行為，仍
    不能解免被告應負之過失責任，併此敘明。
  (六)告訴人因本件交通事故受有上開傷害，有前述診斷證明書可
    佐，其等所受傷害與被告前開過失行為間，有相當之因果關
    係甚明。
  (七)綜上所述，本件事證已臻明確，被告過失傷害犯行堪以認定
    ，應予依法論科。
四、論罪科刑之理由─
  (一)核被告所為，係犯刑法第284條第1項前段之過失傷害罪。又
    被告於肇事後於警方尚不知何人犯罪前，即主動向前往處理
    之員警坦承肇事，並接受裁判等情，有臺南市○○○道路交
    通事故肇事人自首情形紀錄表在卷可憑（參警卷第8頁），
    符合刑法第62條前段規定之自首要件，爰依法減輕其刑。
  (二)本院審酌被告駕駛車輛，本應謹慎小心，以維自身及參與道
    路交通者之安全，竟疏未注意致超車不當肇事，使告訴人受
    有前開傷害，實屬不該，且犯後未與告訴人就民事賠償事宜
    達成和解，惟念其並無其他犯罪紀錄，素行尚佳，又告訴人
    對本件交通事故之發生亦有前述之過失，係肇事主因（參系
    爭偵查卷宗第8頁）等一切情狀，量處如主文所示之刑，並
    諭知易科罰金之折算標準。
五、適用之法律─
  (一)刑事訴訟法第299條第1項前段。
  (二)刑法第284條第1項前段、第41條第1項前段、第62條前段，
    刑法施行法第1條之1。
本案經檢察官乙○○到庭執行職務。
中    華    民    國    97    年    12    月    16    日
                      交通法庭  法  官  陳淑勤
以上正本證明與原本無異。
如不服本判決應於收受本判決後10日內向本院提出上訴書狀，並
應敘述具體理由。如未敘述上訴理由者，應於上訴期間屆滿後20
日內向本院補提理由書狀（均須按他造當事人之人數附繕本）「
切勿逕送上級法院」。
                                書記官  謝國欽
中    華    民    國    97    年    12    月    16    日
附錄本案論罪科刑法條全文：
刑法第284條第1項：
因過失傷害人者，處六月以下有期徒刑、拘役或五百元以下罰金
，致重傷者，處一年以下有期徒刑、拘役或五百元以下罰金。


司法院資訊處製作；財團法人民間司法改革基金會備份。
